臺灣板橋地方法院刑事裁定　　　　　　　　　　　　九十二年度聲判字第一二六號
　　聲　請　人　乙○○
　　代　理　人　甲○○律師
　　被　　　告　丙○○
右列聲請人因被告妨害名譽案件，不服臺灣高等法院檢察署九十二年度上聲議字第四
五五五號駁回再議之處分（原不起訴處分案號：臺灣板橋地方法院檢察署九十二年度
偵字第一七六八五號），聲請交付審判，本院裁定如左：
    主  文
聲請駁回。
    理  由
一、本件聲請意旨略以：(一)、東家創世紀大樓社區並未成立一個合法之管理機構，既
    非合法之管理組織，當然無權向住戶催收任何費用，住戶更無繳交之義務，任何
    個人或單位均無權逼使他人行無義務之事。被告丙○○既明知管理單位不合法，
    催收住戶款項並無法源依據，仍然將聲請人欠繳管理費之不實訊息（不繳、未繳
    及不應該繳，其間有很大的落差）及聲請人之姓名、住址資料，放置各住戶信箱
    而散佈於眾，難道不構成誹謗及妨害秘密刑責？(二)、依據公寓大廈管理條例第三
    十一條規定，規約之訂定或變更，非由區分所有權人會議經法定額數通過，則不
    生效力。又依同法施行細則第二條規定，管理委員會之選舉及產生方式，區分所
    有權人關於管理費用之約定，非經載明於規約者，不生效力。可知社區並無法源
    依據產稱合法之管理委員會，當然不能合法收取任何費用。(三)聲請人並無繳交被
    告自稱之管理費之義務，被告竟捏造、虛構聲請人欠繳管理費之情節，並散佈於
    眾，企圖貶損聲請人之名譽，自應承擔誹謗之責任。(三)、本案於偵查期間，聲請
    人提出多項證據，並聲請傳訊證人，以釐清事實真相，檢察官未予調查傳訊，職
    權調查之能事顯有未盡，爰依法聲請交付審判云云。
二、按告訴人不服上級法院檢察署檢察長或檢察總長認再議為無理由而駁回之處分者
    ，得於接受處分書後十日內委任律師提出理由狀，向該管第一審法院聲請交付審
    判。法院認為交付審判之聲請不合法或無理由者，應駁回之。刑事訴訟法第二百
    五十八條之一、第二百五十八條之三第二項前段，分別定有明文。查本件聲請人
    告訴被告誹謗及妨害秘密案件，前經臺灣板橋地方法院檢察署檢察官偵查後，認
    被告犯罪嫌疑不足，而於九十二年九月三十日以九十二年度偵字第一七六八五號
    處分不起訴。嗣聲請人因不服該不起訴處分而聲請再議，經臺灣高等法院檢察署
    檢察長於九十二年十一月七日以九十二年度上聲議字第四五五五號駁回其再議之
    聲請，聲請人於法定期間內委任甲○○律師聲請本件交付審判案件，核與前開聲
    請程序之相關規定相合。
三、按告訴人不服上級法院檢察署檢察長或檢察總長認再議為無理由而駁回之處分者
    ，得於接受處分書後十日內委任律師提出理由狀，向該管第一審法院聲請交付審
    判；法院認為交付審判之聲請不合法或無理由者，應駁回之，法院為裁定前，得
    為必要之調查，刑事訴訟法第二百五十八條之一、第二百五十八條之三第二項前
    段、第三項分別定有明文。依上開條文之立法意旨，既係對於檢察官不起訴或緩
    起訴裁量權制衡之一種外部監督機制，法院僅在就檢察官所為不起訴或緩起訴之
    處分是否正確加以審查，以防止檢察機關濫權，依此立法精神，法院就聲請交付
    審判案件之審查，所謂「得為必要之調查」，其調查證據之範圍，自應以偵查中
    曾顯現之證據為限，不可就告訴人新提出之證據再為調查，亦不可蒐集偵查卷外
    之證據，則法院就聲請交付審判案件之審查，所謂「得為必要之調查」，其調查
    證據之範圍，自更應以偵查中曾顯現之證據為限，否則將與刑事訴訟法第二百六
    十條之再行起訴規定混淆不清（參照臺灣高等法院九十一年四月二十五日第一次
    刑事庭庭長法律問題研究會議決議意旨）。次按事實之認定應憑證據，如未能發
    現相當證據，或證據不足以證明，自不能以推測或擬制之方法，為裁判基礎（最
    高法院四十年台上字第八六號判例參照）。又認定不利於被告之事實，需依積極
    證據，茍積極證據不足為不利於被告事實之認定時，即應為有利於被告之認定，
    更不必有何有利之證據（最高法院三十年上字第八一六號判例意旨參照）。
四、經查：
（一）按刑法第三百十條第二項之誹謗罪須行為人將足以毀損他人名譽之事，著為文
      字或繪成圖畫，散發或傳布於大眾始足當之，如僅告知特定人或向特定機關陳
      述，即與犯罪構成要件不符（最高法院七十五年度台非字第一七五號判決意旨
      參照）。本件被告於警詢中供稱：「我是將住戶繳交管理費一覽表，親自面見
      住戶及投放在住戶信箱內，限交有繳交管理費之住戶參考。我沒有公佈在社區
      公佈欄上」等語（見九十二年度核退字第七二六一號偵查卷第五頁背面），聲
      請人於檢察官調查中，亦自承：「我居住的東家創世紀社區並未有合法管委會
      ，羅民福卻屢次向我催討管理費，並在九十二年五月十八日公佈我住所、姓名
      資料，發放至各住戶信箱」等語（見同上偵查卷第二十八頁正面），足見被告
      係將住戶繳交管理費用之資料投遞於社區住戶信箱內，其顯僅欲社區住戶知悉
      管理費收繳情形而已，亦即僅係告知社區住戶之特定人，而非將資料散發或傳
      布於大眾，揆諸上開判決意旨，其行為與刑法第三百十條第二項之誹謗罪構成
      要件，已屬有間。
（二）又查，被告投交社區住戶之資料，係書函一件及書函附件之社區大樓住戶管理
      費繳交紀錄表一件，而該書函內容係記載被告即將離職，提出對社區發展之二
      點個人觀點，第一點希望住戶了解社區欠繳管理費之嚴重情況，並檢附全體住
      戶繳費紀錄表一件供住戶參考，第二點告知社區住戶參加區分所有權人會議係
      應盡義務，希望住戶積極參與等情，有聲請人提出之書函一件及附件之社區大
      樓住戶管理費繳交紀錄表一件在卷可稽（見同上偵查卷第十頁至第二十二頁）
      ，是依該書函內容觀之，係就整個社區內住戶繳交管理費之情形及其任職期間
      之感想而為報告，並非特別針對聲請人而為之，自難認被告主觀上有誹謗聲請
      人之故意。另查，上開書函附件之社區大樓住戶管理費繳交紀錄表，係記載自
      九十年一月起至九十二年四月為止，東家創世紀社區大樓所有住戶之管理費繳
      交紀錄，其記載之住戶共有三百七十九戶，並逐月紀錄每戶每月繳交之管理費
      金額，聲請人之部分則為空白，並註明為訴訟戶等情，有上開社區大樓住戶管
      理費繳交紀錄表附卷足佐，聲請人亦自承並未繳交管理費，及雙方現於本院進
      行民事訴訟中等語（見同上偵查卷第八頁），是上開附件之社區大樓住戶管理
      費繳交紀錄表之記載，亦無虛偽不實之情事，被告自無指摘或傳述足以毀損聲
      請人名譽之事之可言。
（三）再查，上開社區大樓有無合法成立管委會、聲請人是否得拒絕繳交管理費等爭
      執，於被告為本件行為時，雙方尚在民事訴訟中，已如前述，是聲請人是否確
      無繳交管理費之義務，於民事訴訟判決確定前，原已非得遽以認定，是聲請人
      未待民事判決確定即指稱其並無繳交管理費用之義務云云，已嫌無據。況刑法
      第三百十條第二項誹謗罪之成立，係以行為人主觀上有誹謗他人之故意，客觀
      上並有將足以毀損他人名譽之事，著為文字或繪成圖畫，散發或傳布於大眾始
      足當之，主觀要件及客觀要件缺一不可，而本件被告之行為，主觀上難認被告
      有誹謗聲請人之故意，客觀上亦無指摘或傳述足以毀損聲請人名譽之事及散發
      或傳布於大眾之行為，亦均已如前述，此與東家創世紀社區大樓有無合法成立
      管理委員會、聲請人有無繳交管理費義務之民事糾葛，要屬二事。從而，聲請
      人一再以東家創世紀社區大樓並未合法成立管理委員會，其並無繳交管理費之
      義務為由，據以證明被告上開行為應負誹謗罪責云云，尚有誤會。
（四）末按刑法第三百十七條、第三百十八條等罪，必須洩漏者為「工商秘密」，始
      足當之，而所謂「工商秘密」，係指工業上或商業上之秘密事實、事項、物品
      或資料，而非可舉以告人者而言，重在經濟效益之保護。本件被告係因受聘擔
      任社區管理人員而取得被告之姓名及住址資料，並非因工業或商業上之原因，
      且其投交社區住戶之上開該書函附件之社區大樓住戶管理費繳交紀錄表內，雖
      記載有聲請人之姓名，惟住址部分僅係記載「棟別Ｂ棟」、「戶號21F-06」，
      並非詳細記載聲請人之地址，如非社區住戶，本已無從因而知悉聲請人之地址
      ，況聲請人之姓名、地址與工商秘密無涉，自無構成刑法上妨害秘密罪之可言
      。
五、綜上所述，依據卷存偵查中曾顯現之證據觀之，本件並無積極證據足以證明被告
    有誹謗及妨害秘密情事，揆諸前開說明，自難僅憑聲請人指訴，遽爾推定被告有
    其所指犯罪事實，應認被告罪嫌尚屬不足。原偵查、再議機關依偵查所得證據，
    認並無證據證明被告有誹謗及妨害秘密罪嫌，乃以其犯罪嫌疑不足為由，先後為
    不起訴處分及再議駁回處分，核無不合。聲請人猶指陳詞，指摘不起訴及駁回再
    議等處分為不當，聲請交付審判，非有理由，應予駁回。
據上論結，應依刑事訴訟法第二百五十八條之三第二項前段，裁定如主文。
中      華      民      國    九十三    年      一      月     十五     日
                        臺灣板橋地方法院刑事第十三庭
                            審判長法  官   王   復   生
                                  法  官   徐   子   涵
                                  法  官   白   光   華
右正本證明與原本無異。
本裁定不得抗告。
                                  書記官   陳   靜   怡
中      華      民      國    九十三    年      一      月     十五     日
